【裁判字號】    95,簡,329
【裁判日期】    950912
【裁判案由】    綜合所得稅
【裁判全文】
臺北高等行政法院判決
                                     95年度簡字第00329號
原      告  甲○○
被      告  財政部臺北市國稅局
代  表  人  許虞哲（局長）住同上
上列當事人間因綜合所得稅事件，原告不服財政部中華民國95年
3 月9 日台財訴字第09400644150 號訴願決定，提起行政訴訟。
本院判決如下：
    主  文
原告之訴駁回。
訴訟費用由原告負擔。
    事  實
一、事實概要：
    緣原告民國（下同）92年度綜合所得稅結算申報，短漏報其
    配偶吳光明之執行業務所得計新臺幣（下同）560,001 元，
    經被告依查得資料核定其當年度綜合所得總額為4,565,431
    元，淨額為3,802,028 元，除補稅外，另按漏稅額51,718元
    處以0.2 倍之罰鍰10,300元（計至百元為止）。原告不服，
    申請復查，未獲變更，復就罰鍰部分，提起訴願，經遭駁回
    ，遂提起本件行政訴訟。
二、兩造聲明：
  (一)原告聲明：
    1.訴願決定及原處分關於原告罰鍰10,300元部份撤銷。
    2.請求判決被告應給付原告10,300元，及自起訴狀繕本送達
      被告之翌日起至清償日止按年息5﹪計算之利息。
    3.訴訟費用由被告負擔。
  (二)被告聲明：
    1.駁回原告之訴。
    2.訴訟費用由原告負擔。
三、兩造之陳述：
  (一)原告主張之理由：
    1.原告短漏報配偶之該筆執行業務所得，係有扣繳憑單，被
      告應有資料。有扣繳憑單之所得，應將之輸入電腦，被告
      在其電腦網路資料中應提供該筆所得資料，並值得信賴。
      惟被告電腦網路提供之申報資料中，竟短缺原告有扣繳憑
      單之一筆所得，實難想像，於原告補繳稅款後，卻還要再
      被處以罰鍰，更難原告信服。
    2.財政部為便利納稅義務人運用資訊通訊技術以網際網路傳
      輸年度綜合所得稅結算資料，提供納稅義務人完成申報所
      得稅。原告依網路查詢下載所得資料申報，所得資料筆數
      很多、所得來源多處、金額多少不一，又所得稅是5月申
      報前一年之所得稅，原告及其配偶均在工作，以現代人工
      作之忙碌，對前一年所得自不可能每筆都完全記得，被告
      提供之資料為基準核對無誤後，當不可能再想像還有其他
      資料，因此原告絕無故意或過失可言。再加上原告之親友
      及同仁很多以網路報稅，未聞發現有遺漏資料之情事，使
      原告更信賴被告提供之資料申報所得稅是最正確，比自己
      一張張填寫更不會有所疏失。今因被告提供之資料短缺一
      筆，致原告於申報眾多資料中，亦短少該筆被告所遺漏提
      供之資料，依憲法及行政法上之「信賴保護原則」與「比
      例原則」，顯然被告是違法處罰原告10,300元。又被告提
      供網路資料讓申請人下載所得資料予以申報，依法應提供
      正確（至少有扣留憑單部分不能短少）之資料，而非於申
      請人申報後再提供正確資料，讓申報人因此短報，再據予
      罰鍰。尤其原告所短報之此筆資料為中華民國仲裁協會之
      所得，被告應有該協會所送之扣繳憑單，應不該於申報期
      間短提資料，但卻於原告依限期申報後，再提供正確資料
      （全部）。被告以其專責全國稅務之機關，在其有扣繳憑
      單情形下，尚會漏提供資料，其不檢討因自己的故意或業
      務過失，陷原告於錯誤，還要求原告除補稅外並予以罰鍰
      10,300元。顯見其處罰實係不當且違法，即違反行政程序
      法第8條：「行政行為，應以誠實信用之方法為之，並應
      保護人民正當合理之信賴。」之規定。
    3.被告處罰原告10,300元，所根據者為財政部所訂定之「綜
      合所得稅網際網路結算申報作業要點第參三：電子憑證為
      通碼下載並申報之扣免繳所得資料外，須完整集且逐筆輸
      入其他收入‧‧‧云云」（證據二）、所得稅法第71條規
      定辦理申報及第110條第1項漏報或短報情事者處以罰鍰等
      ，惟前揭申報作業要點不具法律性質亦非法律授權命令，
      同時該要點並無規定「依國稅局網路提供之有遺漏之所得
      資料申報所得稅而有遺漏者，須處以罰鍰」。且被告對於
      人民依其提供之有遺漏資料申報所得稅如要處以罰鍰，此
      乃關於人民之權利、義務事項，應以法律訂定之。但前揭
      所得稅對此種依「依國稅局網路提供之有遺漏之所得資料
      申報所得稅而有遺漏者」，並無須處以罰鍰之規定。足見
      ，被告之處罰原告10,300元，係無法律規定之違法無效處
      分。
  (二)被告主張之理由：
    1.按「納稅義務人應於每年5 月1 日起至5 月31日止，填具
      結算申報書，向該管稽徵機關，申報其上一年度內構成綜
      合所得總額或營利事業收入總額之項目及數額，以及有關
      減免、扣除之事實，並應依其全年應納稅額減除暫繳稅額
      、尚未抵繳之扣繳稅額及可扣抵稅額，計算其應納之結算
      稅額，於申報前自行繳納。．．．」、「納稅義務人已依
      本法規定辦理結算申報，但對依本法規定應申報課稅之所
      得額有漏報或短報情事者，處以所漏稅額2 倍以下之罰鍰
      。」分別為行為時所得稅法第71條第1 項及第110 條第1
      項所明定。次按「短漏報所得屬已填報扣免繳憑單及緩課
      股票轉讓所得申報憑單之所得，且無第3 項情形者，處所
      漏稅額0.2 倍。」亦為行為時財政部公布之稅務違章案件
      裁罰金額或倍數參考表所明定。
    2.本件初查原告92年度綜合所得稅結算申報，短漏報其配偶
      執行業務所得計560,001 元。被告除予補稅外，另按漏稅
      額51,718元處以0.2 倍罰鍰10,300元（計至百元止）。
    3.原告訴稱其短漏報之所得係有扣繳憑單之所得，被告在電
      腦網路資料中即應提供該筆所得資料，原告因信賴被告提
      供之資料萬無一失，始以網路查詢下載之所得資料申報，
      並無故意或過失，被告對其處罰10,300元顯然違法云云。
      原告所漏報其配偶之執行業務所得，係源自中華民國仲裁
      協會，按綜合所得稅係採主動申報制，原告之配偶既有系
      爭所得，依法即負有據實申報之公法上的義務，並應就其
      法定義務之完成與否盡相當之注意，此一公法義務不待被
      告促其申報即已存在，是其未依所得稅法第71條規定將該
      部分所得列入申報，業已違反法律上之作為義務，被告提
      供所得資料供原告於網路上下載參考，乃被告便民之服務
      措施，被告網站上亦已詳細載明所提供之所得資料僅供參
      考，納稅義務人如有其他所得資料，仍應依所得稅法之規
      定誠實申報，且原告及其配偶實際究有多少所得，其自身
      應當最為清楚，此一注意義務並非應由被告代為督促，其
      於下載所得資料後自應核對所得資料是否齊全後再行申報
      ，自不得以稅捐機關提供資料不完整作為短漏報所得之免
      責理由，是其漏報系爭所得，縱非故意亦難謂無過失，審
      其違章情節尚無免罰標準之適用，被告依所得稅法第110
      條第1項規定按應補稅額裁處0.2倍之罰鍰，已屬衡量原告
      違章情節後所為之適切處分。從而被告依首揭規定，按應
      補稅額處以罰鍰10,300元，並無違誤。
    理  由
一、本件訴訟繫屬中，被告之代表人由張盛和變更為許虞哲，茲
    據其聲明承受訴訟，核無不合，應予准許。行政訴訟法第
    229 條第1 項所定適用簡易程序之數額，業經司法院以92年
    9 月17日院台廳行一字第23681 號令增至新台幣20 萬 元，
    並定於93年1 月1 日實施。本件原告爭執之金額未逾新台幣
    20萬元，自應適用簡易程序事件，爰不經言詞辯論為判決。
二、按「納稅義務人應於每年5 月1 日起至5 月31日止，填具結
    算申報書，向該管稽徵機關，申報其上一年度內構成綜合所
    得總額或營利事業收入總額之項目及數額，以及有關減免、
    扣除之事實，並應依其全年應納稅額減除暫繳稅額、尚未抵
    繳之扣繳稅額及可扣抵稅額，計算其應納之結算稅額，於申
    報前自行繳納。」及「納稅義務人已依本法規定辦理結算申
    報，但對依本法規定應申報課稅之所得額有漏報或短報情事
    者，處以所漏稅額2 倍以下之罰鍰。」分別為行為時所得稅
    法第71條第1 項及第110 條第1 項所明定。
三、本件原告92年度綜合所得稅結算申報，短漏報其配偶吳光明
    之執行業務所得計560,001 元，經被告依查得資料核定其當
    年度綜合所得總額為4,565,431 元，淨額為3,802,028 元，
    除補稅外，另按漏稅額51,718元處以0.2 倍之罰鍰10,300元
    ，揆諸首揭說明，並無不合。原告雖為如事實欄所載之主張
    。惟查：
(一)、稽徵機關提供個人所得資料，係為便民服務，提供納稅義
      務人辦理年度綜合所得稅結算申報之參考，納稅義務人原
      不能以網路下載之所得資料作為申報所得稅之惟一依據，
      再納稅義務人當年度有如何之所得，係屬於其個人管領範
      圍內之事項，其知之最詳，亦最能注意，尤不能以係依據
      網路下載之所得資料作為不予注意之籍口。尤其系爭所得
      多達560,001 元，原告稍加注意，即無不知之理。何況綜
      合所得稅網際網路結算申報作業要點第參三，亦提醒納稅
      義務人除已利用政府憑證管理中心核發之身分憑證，或內
      政部核發之自然憑證為通行碼下載並申報之扣免繳所得資
      料外，須完整集且逐筆輸入其他收入、成本費用及所得資
      料於相關欄項中，原告更無不注意之理。其配偶取得系爭
      所得，應申報而未申報，又無不能注意之情形，其未予申
      報，即令無短漏報故意，亦有應注意而不注意之過失，依
      照司法院釋字第275 號：「人民違反法律上之義務而應受
      行政罰之行為，法律無特別規定時，不以故意為要件，有
      過失時亦應處罰」之意旨，其有過失，仍應受罰。
(二)、如上所述，納稅義務人不能以係依據網路下載之所得資料
      作為不予注意其有無其他所得之籍口，該網路下載之所得
      資料，自無從成為原告信賴之基礎。其主張原處分違反行
      政程序法第8條之規定云云，要無足採。
(三)、被告裁罰原告之法律依據，係依所得稅法第110 條規定，
      並非依據綜合所得稅網際網路結算申報作業要點。原告主
      張被告之裁罰無法律規定云云，殊有誤解。
四、從而，原處分按漏稅額51,718元，科處原告0.2 倍之罰鍰10
    ,300元並無違法，訴願決定予以維持，亦無不合。原告訴請
    撤銷，為無理由，應予駁回。
五、據上論結，本件原告之訴為無理由，爰依行政訴訟法第98條
    第3 項前段，判決如主文。
中    華    民    國    95     年     9    月    12   日
                              第三庭法  官 吳東都
上為正本係照原本作成。
本件以訴訟事件所涉及之法律見解具有原則性者為限，始得於本
判決送達後20日內向本院提出上訴狀並表明上訴理由，如已於本
判決宣示後送達前提起上訴者，應於判決送達後20日內補具上訴
理由（均按他造人數附繕本），且經最高行政法院許可後方得上
訴。
中    華    民    國    95     年      9   月    12   日
                                    書記官 張能旭


司法院資訊處製作；財團法人民間司法改革基金會備份。
